【裁判字號】    93,簡更一,34
【裁判日期】    950929
【裁判案由】    返還公法上不當得利
【裁判全文】
臺北高等行政法院判決
                                 93年度簡更一字第00034號
原      告  臺北縣政府
代  表  人  甲○○(縣長)
送達代收人  臺北縣政府工務局新建工程課
訴訟代理人  丙○○
            戊○○
            丁○○
被告  乙○○○
上列當事人間因返還公法上不當得利事件，原告不服本院中華民
國91年2 月25日90年度訴字第1777號判決，提起上訴，最高行政
法院以91年度上字第946 號判決發回，本院更為判決如下：
    主  文
被告應給付原告新台幣壹拾捌萬零壹佰肆拾肆元，及91年4 月9
日起至清償日止，按年息百分之五計算之利息。
訴訟費用由被告負擔。
    事  實
一、事實概要：
    緣原告因辦理省道台15線0k＋000 ～6k＋626 段道路拓寬工
    程，需拆遷被告所有坐落用地內之建築物，所應核發之補償
    費，於公告確定後發放並拆遷完畢。嗣因其他業主陳情，經
    原告先後三次複估之補償費均不相同，經於民國（下同）
    89 年 3 月 16 日送台北縣地價評議委員會暨標準地價評議
    委員會第二次會議評議，決議以第三次複估金額為建築物補
    償標準。原告遂以 85 年 1 月 12 日 85 北府工土字第
    7810 號函通知被告於 85 年 2 月 29 日前返還溢放之補償
    費新台幣（下同） 180,144 元。原告以被告逾期未返還，
    提起本件行政訴訟，本院以 91 年 2 月 25 日90 年度訴字
    第 1777 號判決將原告之訴駁回，原告不服提起上訴，經最
    高行政法院以 91 年度上字第 946 號判決將原判決廢棄，
    發回本院更為審理。
二、兩造聲明：
  (一)原告聲明求為判決：
    1.被告應給付原告180,144 元，及自本訴狀送達之翌日起至
      清償日止，按年息百分之五計算之利息。
    2.訴訟費用由被告負擔。
  (二)被告未為任何之聲明。
三、兩造之爭點：
  (一)原告主張：
    1.依民法179 條：「無法律之原因而受利益，致他人受損害
      ，應返還其利益，雖有法律上原因，而其後已不存在者亦
      同。」本案經本縣地價評議委員會暨標準地價評議委員會
      89年第二次會議決議：「以第三次複估金額為建築物補償
      標準。」經核算被告已領金額大於第三次複估金額而產生
      溢領金額，依據民法第179 條後段不當得利「雖有法律上
      原因，而其後已不存在者」而成立公法上不當得利，請求
      被告返還溢領款。
    2.本案性質上屬侵害性質之「損失補償」，並非損害賠償，
      因被告溢領徵收補償金額，無法律上之原因而受利益致原
      告受損害，而成立「公法上不當得利」。故請求被告返還
      系爭溢領款項。依行政訴訟法第8 條所謂「公法上原因」
      於本案乃是指公法上之徵收法律關係之「徵收補償金額溢
      領」，而基於此原因，依公法上不當得利請求返還被告溢
      領之徵收補償金額，學說上亦認為行政機關可向行政法院
      提起給付訴訟，請求相對人返還；最高行政法院判決亦稱
      ：原告於85年1 月11日以85北府工土字第7801號函通知被
      告限期返還溢領金額，為行政程序法127 條「授予利益之
      行政處分」，惟原告發函要返還溢領補償，並非公權力措
      施，應即係通知表示，屬事實問題，非原判決所稱行政處
      分。
    3.另有關大法官會議解釋第110 號：「需用土地人及土地所
      有人對於被徵收土地之應補償費額，均未表示異議者，主
      管地政機關不得爰用土地法第247 條逕自廢棄原公告之估
      定地價，而提交標準地價評議委員會評定之。」然本案乃
      無釋字110 號之適用，因原告並無自行廢棄公告之估定價
      ，而是原估算價值因計算錯誤而經重新估算，造成被告溢
      領徵收補償金額，而催告被告繳回溢領之金額，被告對於
      複估之金額有異議而不繳回，原告始將第三次複估金額依
      土地法第247 條：「對於第239 條、第241 條或242 條之
      估定有異議時，該管直轄市或縣（市）地政機關應提標準
      地價評議委員會評定之。」此複估金額並非變動前後之估
      定標準，而廢棄公告之估定價，乃僅因計算錯誤重新估算
      ；應無釋字第110 號之適用。
    4.行政執行法第11條明文，義務人依法令或本於法令之行政
      處分或裁定，主管機關得移送行政執行處執行。即公法上
      金錢給付之執行，由行政機關移送行政執行處分行政執行
      。而有關公法上金錢給付義務執行之種類，行政執行法第
      2 條明文規定包括，稅款、滯納金、滯報費、利息、滯報
      金、怠報金及短估金、罰鍰及怠金、代履行費用。
    5.綜上所述，被告溢領之徵收補償金額應成立公法上不當得
      利，其性質上並非行政執行法第11條之公法上金錢給付義
      務，被告所述實無理由
  (二)被告主張：被告未為任何之陳述。
    理  由
甲、程序方面：
一、本件原告請求被告給付之金額為新臺幣180,144元，係屬其
    他關於公法上財產關係之訴訟，數額在新臺幣20萬元以下，
    依行政訴訟法第229條第2項、第1項第2款規定及司法院92年
    9月17日院台廳行一字第23681號令，應適用簡易程序，合先
    敘明。
二、本件原告代表人原為林錫耀，於94年12月20日變更為甲○○
    ，業據原告新任代表人提出承受訴訟狀聲明承受訴訟，核無
    不合，應予准許。
乙、實體方面：
一、查原告辦理被告所有之建築物之徵收補償，於81年11月13日
    以81北府地4字第379956號函公告補償費，嗣辦理第1次複估
    ，修正補償金額為106,369元，未辦公告，逕以該第1次複估
    金額為準，通知發放補償費。之後再辦理第2次複估，修正
    補償金額為378,094元，亦未公告，即於82年12月22日以82
    北府地4字第460258號函通知照第2次複估金額發放。被告已
    先領取第1次複估金額106,369元，再領取第2次複估與第1次
    複估之差額271,725元，即照第2次複估金額領取完畢。此後
    原告又辦理第3次複估，修正補償金額為197,950元，且認為
    補償費應以第3次複估金額為準，仍未公告，於85年1月12日
    以85北府工土字第7810號函通知被告：「台端所有坐落省道
    台15線某段道路拓寬工程用地內之建築物補償費，經複估核
    算後與原公告補償費金額不合，其溢領之補償費，請於85年
    2月29日前退繳至台灣土地銀行士林分行補償費發放專戶內
    」，詎迄今被告並未退繳溢領之補償費至上開補償費發放專
    戶內等情，並有原告所提供補償費函、第1次複估清冊、第2
    次複估清冊、第3次複估清冊、通知業主領款公函、前開北
    府公土字第7810號催告業主繳還溢領補償費公函及建築物補
    償清冊等在卷可稽，自堪信為真實。茲原告主張被告最後依
    第2次複估結果所領補償費超過第3次複估金額之溢領部分
    180,144元，為無法律上之原因而受利益，乃依不當得利返
    還請求權向本院提起給付訴訟，請求被告返還該金額，被告
    則以其受有利益之法律上依據，仍繼續有效存在，而不成立
    公法上不當得利。縱使成立公法上不當得利，因被告不知該
    徵收補償費之溢領無法律上原因，其所受之利益，於歷經近
    10 年後，早已支應日常生活開銷，而不復存在，應免負返
    還責任等語置辯。
二、按行政訴訟法260條第3項規定：「受發回或發交之高等行政
    法院，應以最高行政法院所為廢棄理由之法律上判斷為其判
    決基礎。」本院審理本件更審案，自應受最高行政法院所為
    廢棄理由之法律上判斷之拘束。是準據上開事實，經查原告
    所為多次複估補償金額，乃就徵收被告之建築物應發補償費
    之特定具體事件所為之決定，並已通知補償對象之被告而對
    外發生核定補償費之效果，均為行政處分。雖因程序尚有未
    合，並非無效，在未經撤銷前，其效力仍然存在。而其第1
    次、第2次複估均未公告，自不生異議期間及公告確定之問
    題。其中第3次複估金額以85年1月12日85北府工土字第7810
    號函，通知被告溢領補償費，已領第2 次複估金額與準據之
    第3 次複估金額之差額，有撤銷前次複估行政處分中溢領部
    分之意思。是被告受領該溢領部分之依據已不存在，原告主
    張被告領取該部分之補償費成立公法上不當得利，即非無據
    。
三、次查被告受領溢領部分之補償費為金錢，具有高度可替代性
    及普遍使用性，一旦領取歸入被告之財產內，難以判斷其不
    存在。且被告領取後總財產增加，縱因日常生活支用一空，
    對應免除其他金錢支用，受領溢領部分之給付，實際上獲致
    財產總額之增加現尚存在。是被告雖抗辯日常生活支用溢領
    補償費一空，法律上論斷其所受溢領部分之利益仍然存在，
    自不得以利益不存在而免返還。況被告受領溢領部分之原因
    ，為原告第2次複估之行政處分，該部分之行政處分已經撤
    銷，從形式上論，受領該部分之法律上原因已不存在而成立
    公法上不當得利，業如前述。學說上多認成立公法上不當得
    利，不因利益不存在而免返還責任。
四、從而，本件原告主張被告溢領系爭補償費180,144元成立公
    法上不當得利，請求被告如數返還及自起訴狀送達翌日起至
    清償日止按年息百分之5 計算之利息，為有理由。又本件為
    簡易事件，且事證已臻明確，爰不經言詞辯論，逕為判決。
五、本件事證已臻明確，其餘有關攻擊防禦方法均與本件判決結
    果不生影響，爰不逐一論述，併此敘明。
據上論結，本件原告之訴為有理由，爰依行政訴訟法第233 條第
1項 、第98條第3 項前段，判決如主文。
中      華      民      國   95  年   9   月    29    日
                           第六庭法  官  陳  鴻  斌
上為正本係照原本作成。
本件以訴訟事件所涉及之法律見解具有原則性者為限，始得於本
判決送達後20日內向本院提出上訴狀並表明上訴理由，如已於本
判決宣示後送達前提起上訴者，應於判決送達後20日內補具上訴
理由（均按他造人數附繕本），且經最高行政法院許可後方得上
訴。
中      華      民      國   95  年   9   月    29    日
                                 書記官  蔡  逸  萱


司法院資訊處製作；財團法人民間司法改革基金會備份。
